【裁判字號】    94,上,731
【裁判日期】    950321
【裁判案由】    侵權行為損害賠償
【裁判全文】
臺灣高等法院民事判決                   94年度上字第731號
上  訴  人  丙○○
被  上訴人  乙○○
            甲○○
共      同
訴訟代理人  楊嘉馹  律師
複  代理人  連炎昌  律師
上列當事人間侵權行為損害賠償事件，上訴人對於中華民國94年
6月30日臺灣板橋地方法院94年度訴字第202號第一審判決提起上
訴，並為訴之減縮，本院於95年3月7日言詞辯論終結，判決如下
：
    主  文
原判決關於駁回上訴人下開第二項之訴部分及訴訟費用（除減縮
部分外）之裁判均廢棄。
被上訴人應連帶給付上訴人新台幣參拾萬元及自民國九十三年十
二月四日起至清償日止，按年息百分之五計算之利息。
其餘上訴駁回。
第一、二審訴訟費用（除減縮部分外）由被上訴人連帶負擔五分
之一，餘由上訴人負擔。
    事實及理由
一、上訴人主張：被上訴人甲○○與上訴人原係夫妻，於民國94
    年8 月11日離婚，在二人婚姻關係存續中，被上訴人甲○○
    竟自91年間起與被上訴人乙○○幽會通、相姦，並於91年11
    月6 日至同年月11日相偕前往馬來西亞、新加坡旅遊，同居
    一室。又被上訴人於93年6 月11日在台北縣板橋市○○○路
    寶雅生活館前停放之汽車內親熱接吻；於93年7 月23日手牽
    手前往台北縣南勢角烘爐地拜土地公，狀極親熱；被上訴人
    甲○○保管女兒曾于庭之存摺有被上訴人乙○○之存匯款紀
    錄；上訴人與被上訴人甲○○所生之女曾于庭、曾莉鈞在財
    團法人台灣兒童暨家庭扶助基金會台北縣分事務所（下稱台
    北縣家扶中心）訪視時，均稱知悉被上訴人間有不尋常之婚
    外情往來，而被上訴人乙○○之妻即訴外人陳小玫更因被上
    訴人相偕前往馬來西亞、新加坡旅遊一事與被上訴人乙○○
    於92年2 月17日離婚，顯見被上訴人間確有通、相姦之不法
    婚外情。縱認上訴人所舉之證據不足證明被上訴人間有通、
    相姦之行為，然被上訴人間已逾越一般朋友之異常交往，不
    法侵害上訴人為被上訴人甲○○之夫之身分法益，致上訴人
    精神上痛苦萬分，爰依民法第185條及第195條規定，求為命
    被上訴人應連帶給付上訴人新台幣 （下同）152萬元及自起
    訴狀繕本最後送達翌日起算法定遲延利息（上訴人在原審請
    求被上訴人應連帶給付200萬元本息， 經原審判決敗訴後提
    起上訴，並減縮聲明如上），並上訴聲明：(一)原判決關於駁
    回上訴人下開之訴部分廢棄。(二)被上訴人應連帶給付上訴人
    152萬元及自起訴狀繕本最後送達翌日起至清償日止， 按年
    息百分之五計算之利息。
二、被上訴人則以：被上訴人雖曾於91年11月6 日至同年月11日
    同團至馬來西亞、新加坡旅遊，但無同處一室，共睡一床之
    婚外情或通、相姦情事，亦無於93年6 月11日在車內接吻，
    及於同年7 月23日手牽手前往南勢角烘爐地拜土地公等親熱
    行為。被上訴人乙○○匯款至曾于庭帳戶，係上訴人投資SP
    A之餘款3萬5,000元， 因上訴人與被上訴人甲○○間有金錢
    糾紛，乃要求被上訴人乙○○將該款項匯至其子女帳戶，此
    匯款行為並不足證明被上訴人間有婚外情。又曾于庭、曾莉
    鈞在台北縣家扶中心訪視時之陳述，係遭上訴人教導所言，
    並不實在。被上訴人乙○○與陳小玫離婚亦非因被上訴人相
    偕前往馬來西亞旅遊等因素所致。另上訴人告訴被上訴人妨
    害家庭案件，業經臺灣板橋地方法院檢察署檢察官不起訴處
    分在案，足見被上訴人間並無通、相姦之不法行為，上訴人
    請求被上訴人連帶賠償侵權行為損害，顯無理由等語，資為
    抗辯，並答辯聲明：上訴駁回。
三、上訴人主張被上訴人甲○○與伊原係夫妻，於94年8 月11日
    離婚之事實，有戶籍謄本可證，且為被上訴人所不爭執，自
    堪信為真實。上訴人另主張伊與被上訴人甲○○婚姻關係存
    續中，被上訴人間有上開行為，不法侵害伊為被上訴人甲○
    ○之夫之身分法益，致伊精神上痛苦萬分，被上訴人應連帶
    負非財產上之損害賠償責任等語，為被上訴人所否認，並以
    前開情詞置辯。查：
  (一)被上訴人固不否認曾於91年11月6 日至同年月11日同團前往
    馬來西亞、新加坡旅遊，及被上訴人乙○○曾匯款至上訴人
    與被上訴人甲○○之女曾于庭帳戶等事實，並有上訴人提出
    被上訴人乙○○親筆簽名之馬來西亞飯店住房紀錄簽單、被
    上訴人之出入境簽證紀錄及華南商業銀行存款往來明細表可
    證（原審板調字卷14-19、30-32頁），然上開事證僅能證明
    被上訴人曾同團出國旅遊及被上訴人間有資金往來，尚難憑
    此遽認被上訴人間有通、相姦行為。另證人即台航旅行社領
    隊戊○○證稱：「曾經帶團至星馬五日，被上訴人兩人有參
    加，時間我已記不清楚，公司給我的資料是安排被上訴人兩
    人同住一房間，當時我並不清楚被上訴人兩人間是朋友或夫
    妻關係，兩人間有無親密及不正常之男女關係，我也不清楚
    」等語（本院卷75頁）；證人即被上訴人乙○○前妻陳小玫
    證稱：「我與甲○○夫妻原先就已認識，我並不知道被上訴
    人間有無男女朋友關係，我離婚並不是因乙○○與甲○○有
    交往而離婚，我也不知道被上訴人兩人有無一起出國」等語
    （本院卷94頁）；及證人即甲○○同學丁○○證稱：「我不
    認識乙○○，也不知甲○○是否有與乙○○交住，是有一次
    甲○○打電話告訴我說如果她先生有打電話給妳問妳說有無
    跟我在一起，妳就說有，後來上訴人有打電話給我，問我他
    太太是否有與我在一起，我告訴他這是你的家務事，不要來
    問我，問你老婆」等語（本院卷94頁），亦均不足以證明被
    上訴人間有通、相姦行為，而陳小玫與被上訴人乙○○離婚
    亦非如上訴人所稱係因被上訴人乙○○與被上訴人甲○○交
    往及相偕出國旅遊所致。又證人許光榮及劉第宏在原法院93
    年度婚字第902 號上訴人與被上訴人甲○○離婚事件審理時
    ，雖分別證稱曾目睹被上訴人在南勢角烘爐地手牽手、摟腰
    及在車內接吻等親密行為（原審板調字卷27-28、22-24頁）
    ，然此僅能證明被上訴人間有逾越一般友誼關係之異常交往
    ；而上訴人所提出台北縣家扶中心製作之兒童監護權案件家
    庭訪視建議表雖記載：「子女于庭表示爸媽常吵架，因為媽
    媽外遇，媽媽常去找一位名叫乙○○的男人...。 子女莉鈞
    認為爸爸於3年前也曾外遇1次，現在媽媽外遇了，兩人誰也
    不欠誰... 」等語（原審板調字卷35-36頁）， 亦僅足證明
    上訴人及被上訴人甲○○之女知悉被上訴人間有異常交往，
    難據此憑認被上訴人間有通、相姦行為；且上訴人告訴被上
    訴人妨害婚姻案件，業經臺灣板橋地方法院檢察署檢察官不
    起訴處分在案， 有92年度偵字第10712號不起訴處分書可稽
    （原審訴字卷22-23頁）， 是上訴人主張被上訴人間有通、
    相姦之不法侵權行為，並不可採。
  (二)上訴人另主張縱伊所提證據，不足證明被上訴人間有通、相
    姦行為，但被上訴人間逾越一般友誼關係之異常交往，已不
    法侵害伊為被上訴人甲○○之夫之身分法益，被上訴人應連
    帶負非財產上之損害賠償責任等語。按因故意或過失，不法
    侵害他人之權利者，負損害賠償責任；故意以背於善良風俗
    之方法，加損害於他人者亦同；數人共同不法侵害他人之權
    利者，連帶負損害賠償責任﹔不法侵害他人基於父、母、子
    、女或配偶關係之身分法益而情節重大者，被害人雖非財產
    上之損害，亦得請求賠償相當之金額，民法第184條第1項、
    第18 5條第1項前段、第195條第1項、第3項分別定有明文。
    又按婚姻係以夫妻之共同生活為其目的，配偶應互相協力保
    持其共同生活之圓滿安全及幸福，而夫妻互守誠實，係為確
    保其共同生活之圓滿安全及幸福之必要條件，故應解為配偶
    因婚姻契約而互負誠實之義務，配偶之一方行為不誠實，破
    壞共同生活之圓滿安全及幸福者，即為違反因婚姻契約之義
    務而侵害他方之權利（最高法院55年台上字第2053號判例意
    旨參照）。故不法侵害他人基於配偶關係之身分法益而情節
    重大者，被害人雖非財產上之損害，亦得請求賠償相當之金
    額，且此不法侵害行為不以侵權行為人間有通、相姦為限，
    其情節是否重大，應視個案侵害程度、損害狀況、被害人之
    痛苦程度及忍受能力等個別情事，客觀判斷之。查上訴人固
    無法證明被上訴人間有不法之通、相姦行為，已如上述，然
    依上開所述，被上訴人間有同團出國旅遊安排同住一房、公
    開出遊在公共場所手牽手、摟腰及在車內接吻等逾越一般友
    誼關係之異常交往，被上訴人甲○○顯已違反婚姻之忠誠義
    務（按當時被上訴人甲○○與上訴人尚未離婚，有婚姻關係
    存在），且被上訴人上開所為亦已不法侵害上訴人婚姻之圓
    滿安全及幸福，並致上訴人處於極度難堪之情境，核其情節
    重大，已不法共同侵害上訴人本於婚姻配偶關係之身分法益
    ，是上訴人依上開規定，請求被上訴人共同負精神上損害賠
    償責任，即屬有據。爰審酌上訴人大學畢業，現擔任保全工
    作，月薪2萬餘元； 被上訴人甲○○高中畢業，原在百貨公
    司工作，收入不固定，目前無工作；被上訴人乙○○大學畢
    業，目前亦無工作（本院卷124頁背面） 及上訴人因此所受
    之痛苦等一切情狀後，認上訴人請求被上訴人連帶給付非財
    產上之損害152萬元， 尚嫌過高，應以30萬元為適當，逾此
    金額之請求，難認有據。
四、綜上所述，上訴人依民法第185條及第195條第3 項規定，請
    求被上訴人連帶給付30萬元及自起訴狀繕本最後送達之翌日
    即93年12月4 日起至清償日止，按年息百分之五計算之利息
    部分，自屬應予准許；上訴人逾上開部分之請求，即屬不應
    准許。原審就上開應予准許部分，所為上訴人敗訴之判決，
    自有未合。上訴論旨指摘原判決此部分不當，求予廢棄改判
    ，為有理由，爰改判如主文第2項所示。 就上開不應准許部
    分，所為上訴人敗訴之判決，核無違誤。上訴論旨指摘原判
    決此部分不當，求予廢棄改判，為無理由。
五、兩造其餘之攻擊或防禦方法及未經援用之證據，經本院斟酌
    後，認為均不足以影響本判決之結果，自無逐一詳予論駁之
    必要，併此敘明。
六、據上論結，本件上訴為一部有理由，一部無理由，依民事訴
    訟法第450條、第449條第1項、第79條、第85條第2項，判決
    如主文。
中    華    民    國    95    年    3    月     21    日
                  民事第十三庭審判長法  官  陳昆煇
                                    法  官  李錦美
                                    法  官  陳駿璧
正本係照原本作成。
不得上訴。
中    華    民    國    95    年    3     月    22    日
                                    書記官  黃  愛


司法院資訊處製作；財團法人民間司法改革基金會備份。
